臺灣高等法院花蓮分院民事判決　　　　　 100年度上字第12號
上　訴　人　羅得權
訴訟代理人　俞建界律師
被上訴人　　黃張彩雲
　　　　　　黃柏
　　　　　　　　　　　　巷25號
前列二人共同
訴訟代理人　李文平律師
　　　　　　張照堂律師
上列當事人間請求塗銷所有權移轉登記事件，上訴人對於中華民
國九十九年十二月十七日臺灣花蓮地方法院九十九年度訴字第二
０號第一審判決提起上訴，本院於一百年七月二十日言詞辯論終
結，判決如下：
    主  文
上訴駁回。
第二審訴訟費用由上訴人負擔。
    事實及理由
壹、上訴人於原審主張略以：
（一）被上訴人黃柏於民國九十八年八月二十七日以新台幣（
      下同）二百十萬元，向上訴人購買坐落花蓮縣吉安鄉○○
      段七六八地號、面積一四九二．七八平方公尺、地目田、
      所有權全部之土地一筆，及土地上未辦保存登記之門牌號
      碼花蓮縣吉安鄉○○路○段六四六巷二五號建物一棟（下
      稱系爭房地），除據被上訴人黃柏先後支付價款一百三
      十萬元外，尾款八十萬元約定產權移轉完妥後交付。嗣後
      上訴人已依約將系爭房地點交予被上訴人黃柏，並依契
      約書第六條之約定，將系爭土地所有權移轉登記予被上訴
      人黃柏指定之第三人即被上訴人黃張彩雲，詎被上訴人
      黃柏竟拒不給付尾款，雖經定期催告仍不支付，上訴人
      只得依兩造所定契約書第八條約定解除系爭買賣契約。再
      系爭契約約定向第三人為給付，屬民法第二百六十九條第
      一項之利他契約，上訴人已依第三人約款對被上訴人黃張
      彩雲履行債務，現該第三人約款契約既因上訴人解除而溯
      及歸於消滅，使上訴人向被上訴人黃張彩雲所為給付之法
      律上原因失其存在，被上訴人黃張彩雲所受領之前開給付
      已屬不當得利，應返還上訴人。又契約既經解除，被上訴
      人占有系爭房地亦屬無權占有，上訴人自得請求塗銷所有
      權移轉登記，請求被上訴人返還系爭房地。
（二）系爭土地係農地，當初係委託日盛不動產企業社銷售，農
      地上尚未完成水電之農舍，係隨農地一併附送，並未另外
      計算價金，故兩造買賣契約第十三條特約事項載明：「一
      、雙方約定現況鑑界點交，面積依權狀記載，費用乙方（
      即上訴人）負擔。二、標的水電之復電，由乙方協助處理
      完成。」，亦即兩造依現況鑑界後點交，水電之復電，由
      上訴人協助處理完成等情，倘若水電需由上訴人完成，直
      接書明由上訴人負責完成即可，何需多加「協助處理」四
      字，顯見上訴人僅有協助處理之義務，亦即當需要上訴人
      協助處理始能完成復電時，上訴人始有協助處理之義務，
      諸如需上訴人提供有關證件，或需上訴人具名請求復電等
      情屬之，然被上訴人從未通知上訴人有何需上訴人協助處
      理之事項，事後竟謂其所支出之水電復電費用，係上訴人
      應協助處理之事，顯與當初約定之趣旨不符。倘該項費用
      需由上訴人負擔，當初約定應明確載明：「水電復電費用
      由上訴人負擔」即可，何須為上開記載，上訴人不負擔費
      用，並無違反前項義務。
（三）按一般不動產之買賣，買方必定會先至現場實際瞭解狀況
      ，再與賣方細談條件，當雙方合意時，始簽訂買賣契約，
      是被上訴人黃柏辯稱於土地鑑界後，始發現其上有道路
      ，顯與事實不符。且該道路原係羊腸小道，上訴人為便於
      自己通行，始利用系爭土地拓寬以供自己使用，故拓寬部
      分並非供公眾通行之道路，亦無他人可主張之權利，豈能
      謂係瑕疵？況上訴人黃柏簽訂系爭契約之前，確曾親至
      現場實際觀察，並已發現系爭土地有道路存在之事實，嗣
      經上訴人說明緣由，並經被上訴人黃柏認無礙後，雙方
      始簽訂契約，並約定現況鑑界點交，倘被上訴人黃柏認
      該道路係屬瑕疵，理應立即通知上訴人，豈有於點交完畢
      ，並經辦妥所有權移轉登記後，請求給付尾款時，始提出
      抗辯，故縱認系爭土地有前開瑕疵（事實上並非瑕疵），
      依民法第三百五十五條第一項規定上訴人亦不負擔保之責
      ，另依民法第三百五十六條第二項之規定，被上訴人抗辯
      亦屬無理，應視為承認其所受領之物。
（四）系爭土地點交予被上訴人之時，其上之道路並未鋪設水泥
      ，點交被告占有使用之後，始被他人鋪設水泥道路，顯與
      上訴人無關，上訴人自無回復原狀之義務。且被上訴人並
      未舉證證明該他人占用系爭土地鋪設水泥道路之時，曾對
      被上訴人主張何項權利，被上訴人竟要求上訴人依民法第
      三百四十九條規定負擔保之責，自非有理。系爭土地上之
      道路部分因與鄰地之道路相毗鄰，恐有相互越界之情形，
      始有鑑界之約定，上訴人當時亦將鄰地所有權人之電話告
      知被上訴人，囑其遇有需鄰地所有權人出面協調之事項，
      可直接與之聯繫，被上訴人表示沒有問題，且於鑑界後，
      吩咐承辦過戶事宜之代書，將其保管作為支付尾款之用之
      面額捌拾萬元本票交付與上訴人，並請代書逕行辦理系爭
      土地所有權移轉登記之手續，迨系爭土地之所有權移轉登
      記在被上訴人黃張彩雲名下後，即拒絕兌現前開本票，並
      於九十八年十月八日以存證信函告知上訴人有前開占用道
      路及房屋無水電等問題，而拒付尾款，實非有理。倘被上
      訴人於鑑界時發現系爭土地上有他人占用之道路，理應拒
      絕點交，並待上訴人清理，然被上訴人依然接受點交，占
      有系爭土地及房屋，並囑代書辦理土地所有權移轉登記，
      天下寧有斯理？顯見被上訴人早知前情，事後再藉此拒付
      尾款，依民法第三百五十六條第二項之規定，其抗辯亦屬
      無理。
（五）並於本院補稱：
  １、由被上訴人於原審所提出九十八年五月七日拍攝之空照圖
      顯示，當初拍攝之時，系爭道路尚係土石路，其上並有雜
      草等情，足證系爭道路並非係供公眾通行之道路。事實上
      ，系爭道路原係羊腸小道，往內並無住戶，亦無通道，此
      由上訴人所呈八十二年四月二十九日拍攝之空照圖即可明
      瞭。八十七年間上訴人為方便自己通行至大路，乃自行拓
      寬該部分道路，往內仍無道路。迨至九十一年間水利局為
      改善該地區排水溝工程，並利於施工機具進出始臨時開闢
      便道，此可向水利局查證。於排水溝工程完工後，施工單
      位雖未將該臨時便道回復原狀，然因附近並無住戶進出，
      以致該部分便道雜草叢生，原審未經詳查系爭道路附近是
      否尚有其他住戶，即憑九十八年五月七日之空照圖，而推
      定系爭道路為供公眾使用之道路，顯乏依據。
  ２、次依花蓮縣吉安鄉公所九十九年十月六日吉鄉農字第０九
      九０一九二八八號函說明三之意旨，該吉安鄉○○路○段
      六四六巷道，固係於九十三年八月十六日所編定，惟當時
      所編定之該巷道，究係延伸至何處，是否經土地所有權人
      同意等情，並未經該鄉公所於前函敘明清楚。且依花蓮縣
      政府九十九年九月二十八日府建土字第０九九０一六六三
      三０號函說明二載稱：「經該陳情地點位屬於吉安鄉○○
      段七六八地號，現況非本府已公告之編號縣鄉道○○○路
      ）…」等情，顯見系爭道路並未編定為縣鄉道，亦即非屬
      供公眾使用之道路。至關於原審履勘現場時，系爭道路之
      路面業經施工單位鋪設水泥，並據被上訴人提出照片，表
      示該道路是農委會水土保持局花蓮分局進行之道路美化工
      程所鋪設。然依行政院農委會水土保持局花蓮分局九十九
      年十月四日水保花政字第０九九二０二二九六八號函主旨
      略稱：花蓮縣吉安鄉○○路○段六四六巷（吉安鄉○○段
      七六八地號）相關自行車設施經查非該分局工程等語，是
      該自行車道設施工程究係何單位負責，該車道之由來為何
      ，有否經土地所有權人同意提供鋪設，均未經查明。況系
      爭土地上門牌花蓮縣吉安鄉○○路○段六四六巷二十五號
      未辦保存登記建物，原門牌為花蓮縣吉安鄉干城村干城二
      三二之十五號，係於九十一年十二月二十六日初編，嗣於
      九十三年八月十六日整編，惟當時在系爭土地上只有供自
      己通行之拓寬農路外，往內並無道路，亦無住戶，故在系
      爭土地上之建物門牌縱經整編為吉安路六段六四六巷二十
      五號，亦僅代表該建物之門牌號碼而已，在往內方向尚未
      開闢道路之前，只能謂吉安路六段六四六巷道僅止於該建
      物，不能因此而謂系爭土地上之道路係供公眾使用之道路
      ，原審即認系爭道路為供公眾使用之道路，亦嫌率斷。
  ３、再查系爭土地係上訴人於九十八年八月九日以每坪五千元
      ，總價二百二十六萬元之價額，委託日盛不動產企業社，
      交由該企業社業務員簡珮綾小姐負責銷售，有委託銷售契
      約在卷可憑。當初簡小姐仲介本件買賣契約之時，即對上
      訴人表示被上訴人黃柏已至現場看過多次，因中意系爭
      土地，始透過仲介準備向上訴人購買系爭土地。嗣簡小姐
      乃約雙方在現場進一步洽談，一開始被上訴人黃柏即詳
      詢系爭土地面積、界址及地上建物結構等問題，經上訴人
      至現場指界，並就被上訴人黃柏所詢各節，一一詳加說
      明，雙方即開始議價，經多次討價還價，最後以總價二百
      十萬元成交，惟上訴人附帶要求以現況買賣，日後不得再
      以任何理由要求減價，有關土地相鄰所生排水溝引水灌溉
      及共有道路等問題，均由被上訴人黃柏自行處理，被上
      訴人黃柏欣然同意，即在日盛不動產企業社簽訂系爭買
      賣契約，並各自依約履行義務。迨至九十八年九月十四日
      被上訴人黃柏依約支付完稅後應付之六十萬元價款時，
      其表示一切均無問題，九月十七日之鑑界由其自行在場確
      認即可，上訴人不必到場等語，並主動簽發八十萬元之尾
      款本票乙紙，囑代書儘快辦理過戶。詎鑑界點交及系爭土
      地之所有權移轉登記在其指定之被上訴人黃張彩雲名下後
      ，被上訴人黃柏竟於九十八年九月二十五日以系爭路地
      比例過多及水電不能過戶為由，請代書陳惠珍轉告上訴人
      必須負起減價賠償之責，天下寧有斯理！
  ４、證人簡珮綾於原審作證時固曾證稱：鑑界當時地政的人員
      會打界樁並標示界點，而知道包含道路，黃柏當場有表
      示對此部分異議，所以伊等針對道路部分有多次請買賣雙
      方到公司協調，也曾請雙方到律師事務所協調處理，但一
      直沒有結果等語。惟亦曾證稱：伊曾帶買方黃柏到買賣
      標的現場。當初賣方是說用權狀面積登載來買賣，所以伊
      等都沒有談到道路的問題，簽約前買賣雙方也多次到現場
      指界，但都沒有提到道路的問題等語。核與證人蔣忠輝於
      原審所證：簽約前黃柏有到過現場，去現場是簡珮綾帶
      他去的。簽約前因為沒有鑑界，所以沒有提到土地上道路
      的問題等語相符，顯見簽約前雙方曾多次到現場指界。既
      曾多次到現場指界，被上訴人黃柏豈有不知系爭土地包
      含路地之理？因該路僅係上訴人為便利自己與公路有適宜
      之聯絡而拓寬之土石路，並非供公眾使用之既成道路，故
      雙方並未提及該道路的問題，然並不能因此而認定被上訴
      人黃柏於簽約前不知有該路地。雖證人簡珮綾於原審復
      證稱：上訴人有向黃柏指出大概的範圍，沒有提到有道
      路等語。然所謂「大概的範圍」，也必定有其一定之範圍
      ，譬如東至水溝邊，南至馬路旁，西至田埂處，北至榕樹
      下等等，絕不可能胡亂比劃一下就算是指界。果如此，被
      上訴人黃柏豈會在指界範圍不明確之情形下，尚願以二
      百十萬元之價額購買系爭土地？是證人簡珮綾所證「上訴
      人指出大概的範圍」，其真意如何？該「大概的範圍」究
      係包括何範圍？在未經該證人至現場釐清之前，自難謂上
      訴人所指之界未包含系爭道路。從而，原審未經確實釐清
      該事實之前，遽認被上訴人黃柏在簽約之前，不知系爭
      土地包含系爭道路乙節，亦嫌率斷。
  ５、按民法第二百六十四條規定行使同時履行抗辯權之前提，
      必是他方當事人未為對待給付，若出賣人已履行其給付義
      務，買受人自無同時履行抗辯權可資行使。又單就物之瑕
      疵擔保責任之本質予以審究，儘管買賣標的物帶有瑕疵，
      原則上還是認為出賣人實已履行民法第三百四十八條所定
      之「支付」義務，而且買受人沒有瑕疵修補請求權，可知
      在買受人受領系爭給付之後，縱使買受人仍有物之瑕疵擔
      保請求權可資行使，亦不能拒絕價金之支付。況出賣人除
      負物之瑕疵擔保責任外，同時構成不完全給付之債務不履
      行責任，必須係出賣人應負擔保責任之瑕疵，係於契約成
      立後始發生，且因可歸責於出賣人之事由所致者，始克成
      立。系爭契約第十三條特約事項約定：「現況鑑界點交」
      ，即表示被上訴人黃柏願意依該標的物之現狀買受，依
      瑕疵概念的相對性，上訴人自無須負瑕疵擔保之責，且系
      爭土地上之道路於兩造簽訂買賣契約前即已存在，且非可
      歸責於上訴人之事由所致，顯不構成不完全給付之債務不
      履行責任，自亦無法衍生被上訴人黃柏得行使同時履行
      抗辯權之結論。
  ６、綜上所述，系爭土地之道路並不屬於兩造買賣契約書第七
      條所約定之權利瑕疵，且被上訴人黃柏於訂約前已知悉
      系爭土地含蓋前道路，並於該買賣契約書第十三條特約事
      項約定現況鑑界點交，上訴人無須負瑕疵擔保責任。況系
      爭土地上之道路於兩造簽約前即已存在，且非可歸責於上
      訴人之事由所致，被上訴人黃柏不得主張同時履行抗辯
      權而拒絕給付尾款八十萬元，是上訴人催告被上訴人黃
      柏付尾款時，依買賣契約書第八條約定解除契約，並依民
      法第一百七十九條規定請求被上訴人黃張彩雲塗銷土地所
      有移轉登記，及返還系爭房地，自屬有據。
貳、被上訴人於原審略以：
（一）依兩造買賣契約書第七條約定：「倘有第三人提出任何權
      利主張或發生糾葛，影響甲方（被上訴人）之權利時，得
      由乙方（上訴人）無條件於過戶完成竣前理清，逾期仍不
      解決，甲方得解除本契約，乙方除退還既收價款外，並依
      本契約第八條規定為損害賠償。」、第十三條約明：「標
      的水電之復電，由乙方協助處理完成。」，系爭土地於鑑
      界（九十八年九月十七日）後，竟發現其上有道路，且在
      買賣契約簽訂前，上訴人均未告知上開情事，被上訴人根
      本不知所購買之土地上竟會有道路，即會有第三人能來主
      張權利，嚴重影響被上訴人權益。目前有施工單位在系爭
      土地上的道路鋪設水泥要做自行車道，顯然將該道路當作
      公眾使用的道路，上訴人有阻止及排除的義務，但上訴人
      都未出面。買賣契約為雙務有償契約，是買受人於付清價
      金前，知悉買賣標的物有權利瑕疵或有可歸責於出賣人之
      事由致生物之瑕疵時，自得依上述規定主張同時履行抗辯
      。又上訴人拒絕處理水電事宜，被上訴人為使本案早日落
      幕，遂自行處理，然所支出款項亦須由上訴人支付，當初
      就是要上訴人負責處理復電，所以才會約定第十三條上開
      內容。衡諸常理，如果係被上訴人要自行處理，就無須再
      寫，況且水電本為一般房屋買賣之基本要求，為基本附隨
      義務，是上訴人本有義務，亦經契約載明。
（二）系爭土地上之道路早已存在，且已編為花蓮縣吉安鄉○○
      路○段六四六巷，當初購買時上訴人均未告知該吉安路六
      段六四六巷之道路係在系爭土地上，被上訴人係鑑界完後
      才知悉，且一發現道路占用系爭土地即告知上訴人，在此
      之前均無人告知被上訴人有此情事，該道路通行已久，且
      為出入之唯一通路，早已供公眾通行多時，經比對航空測
      量圖，更是通聯對外之道路。
（三）被上訴人已以存證信函告知上訴人上開情事，表示願與上
      訴人協議，由上訴人依約將水電協助完成及將部分道路用
      地釐清，被上訴人即支付所有尾款。本件係上訴人有上開
      違約債務不履行事由，依最高法院六十五年度台上字第一
      九三三號判決要旨，契約解除權之行使，屬於不違約之一
      方，本件被上訴人並無違約，上訴人也無契約解除權，且
      依民法第三百四十九條、第三百五十三條，最高法院七十
      年度台上字第四二二號、八十七年度台上字第六七一號判
      決要旨，被上訴人可於知悉買賣標的物有權利瑕疵或有可
      歸責於出賣人之債務不履行事由，主張同時履行抗辯權，
      被上訴人自得拒絕給付尾款。上訴人有上開違約事由，竟
      還提出訴訟，實為權利濫用。證人簡珮綾證詞與書寫該段
      文字之證人陳惠珍證詞不符，且依一般水電費由賣方負責
      繳清，如要由買方來繳，通常會寫由買方來負擔，是簡珮
      綾證詞顯不符經驗法則。本來上訴人承諾要提供電錶，然
      因無法過戶，就此其承諾要提供之物，其自應負擔新設之
      費用等語置辯。
（四）並於本院補稱：
  １、本件被上訴人早已一再表示要支付尾款，且要上訴人出面
      協商計算，惟上訴人均不為之。又被上訴人向上訴人購買
      之花蓮縣吉安鄉○○段七六八地號土地，其中確有一一六
      ．六四平方公尺為道路所佔用，然上訴人於訂約前均未告
      知，原審判決亦認被上訴人就此瑕疵得行使同時履行抗辯
      ，拒付尾款，為使本案早日結束，被上訴人也已於扣除上
      開土地應扣款項（35坪x5000= 175000元），依法給付支
      票六十二萬五千元，惟為上訴人所退回，是原判決並無不
      當。
  ２、有關本案系爭道路確為通往系爭房地之唯一聯外道路，且
      系爭房地鄰近均為土地，亦應為各該鄰地所有人或占有人
      通往其等土地之重要道路。
    (1)事實上只要到現場查看即知，不利用該路根本無法進入系
      爭土地，及其鄰近土地，且原判決書第六頁也已詳載：「
      系爭道路應為通往系爭房地之唯一聯外道路，且系爭房地
      鄰近均為土地，亦應為各該鄰地所有人或占有人通往其等
      土地之重要道路」。
    (2)再者，上訴人主張系爭道路無其他人使用，然參見被上證
      一照片可知尚有其他住戶利用系爭道路出入，如果被上訴
      人將之用為私用土地，其他土地所有權人也比照辦理，除
      被上訴人將無法出入系爭房地外，也將導致其他土地所有
      權人無法出入，且查周遭之農地，其等之耕作機具亦均係
      經由系爭道路通行至其耕地，是上訴人上訴稱系爭道路無
      其他人使用，根本與事實不符。
    (3)綜上所述，上訴人之上訴顯係就原審早已審斷之事實又再
      爭執，且所主張之內容亦與事實不符。
  ３、上訴人另主張當初買賣時已有告知系爭土地包含道路，惟
      此均與卷內事證不符。
    (1)證人簡珮綾於原審證稱：「上訴人有向被上訴人指出大概
      的範圍，沒有提到有道路。」等語，上訴人即主張所謂大
      概的範圍，也必有其一定之範圍，而推論其當初有告知被
      上訴人土地包括道路，然此明顯與事實不符，應屬上訴人
      斷章取義之說法。
    (2)證人簡珮綾於原審之證詞為：「法官問：該契約簽訂前妳
      是否曾帶買方黃柏到買賣標的現場？簽約前黃柏是否
      知道所買之土地上有道路？證人簡珮綾答：有，我曾帶買
      方黃柏到買賣標的現場。當初賣方是說用權狀面積登載
      來買賣，所以我們都沒有談到道路的問題，簽約前買賣雙
      方也多次到現場指界，但都沒有提到道路的問題，一直到
      鑑界才知道土地包含道路；法官問：買賣雙方是於何時到
      現場鑑界？是簽約前或簽約後？鑑界當時妳是否在場？黃
      柏於鑑定當時當場有無對土地上有道路表示異議或不滿
      ？證人簡珮綾答：鑑界的時間我記不得了，是簽約後才到
      現場鑑界，鑑界的時候我在場，鑑界當時地政的人員會打
      界樁並標示界點，而知道包含道路，被告黃柏當時有表
      示對此部分異議，所以我們針對道路部分有多次請買賣雙
      方到公司協調，也曾請雙方到律師事務所協調處理，但一
      直沒有結果。．．．原告訴代：請問證人以下問題：一、
      妳說簽約前買賣雙方間多次到現場指界，指界的範圍有無
      提及道路？二、原告委託妳們仲介，有無帶妳們在現場指
      界過？證人簡珮綾答：一、原告有向被告黃柏指出大概
      的範圍，沒有提到有道路。二、只是大概指出範圍，看不
      出來有道路，也沒有提到。」，足認上訴人當時確實未告
      知被上訴人系爭土地上有道路之事實，應屬無疑。
  ４、上訴人雖再主張被上訴人交付本票是要提早過戶，並提到
      系爭土地上之道路他要自己解決，且水電部分亦由其自行
      解決，不需幫忙，此有證人陳玟安、簡珮綾可證云云。惟
      如有上開重要情事，上訴人何以在原審均未主張，且證人
      陳玟安、簡珮綾於原審作證時，上訴人何以不加詢問。況
      證人陳玟安、簡珮綾於原審及本院到庭做證，均未有上開
      證述，足認確無上訴人前揭主張之事實。
  ５、綜上所述，本件原審均已詳察，被上訴人也一再表示願意
      給付尾款，且要上訴人出面協商計算，然上訴人均置之不
      理，甚且被上訴人郵寄六十二萬五千元之支票予上訴人，
      乃遭上訴人退回，足徵被上訴人並無違約情事，上訴人主
      張依契約書第八條之約定解除契約，實無理由。
參、本件原審對於上訴人之請求，判決駁回上訴人之訴，上訴人
    不服提起上訴，並聲明：(1)原判決廢棄。(2)被上訴人黃張彩
    雲應將坐落花蓮縣吉安鄉○○段七六八地號土地，於民國九
    十八年九月十五日經花蓮地政事務所登記，以九十八年九月
    一日買賣為原因之所有權移轉登記予以塗銷。(3)被上訴人黃
    柏、黃張彩雲應共同將前項土地，連同該土地上未辦保存
    登記門牌為花蓮縣吉安鄉○○路○段六四六巷二十五號建物
    一棟返還予上訴人。被上訴人則聲明：上訴駁回。
肆、兩造爭執及不爭執事項：
一、不爭執之事項：
（一）被上訴人黃柏於九十八年八月二十七日以二百十萬元，
      向上訴人購買坐落花蓮縣吉安鄉○○段七六八地號土地，
      面積一四九二．二八平方公尺，所有權全部，及其上未保
      存登記建物即門牌號碼花蓮縣吉安鄉○○路○段六四六巷
      二十五號建物一棟。
（二）被上訴人黃柏已給付價款一百三十萬元，另以支票給付
      之方式給付六十二萬五千元，惟為上訴人退還，故尚有尾
      款八十萬元未付。
（三）前開土地業經被上訴人黃柏指定登記予被上訴人黃張彩
      雲，且於九十八年九月十五日完成移轉登記，上訴人並已
      將土地及房屋點交於被上訴人黃柏。
（四）系爭土地尚有道路經過。
二、爭執之事項：
    上訴人解除本件買賣契約是否有理由？
伍、得心證之理由
一、本案經本院審理結果，認第一審判決被上訴人勝訴，經核其
    認事用法俱無不當，應予維持，並引用第一審判決所記載之
    理由及證據（如附件）。
二、本院另補充理由如下：
（一）上訴人主張系爭房地上之道路為土石路，其上並有雜草等
      情，足證系爭道路並非供公眾通行之道路，往內並無住戶
      ，亦無住戶進出，原審未詳察系爭道路附近尚有無其他住
      戶，即推定系爭道路為供公眾使用之道路，顯乏依據；又
      主張原審逕認系爭土地上之水泥道路為吉安鄉○○路○段
      六四六巷道，此雖有花蓮縣吉安鄉公所九十九年十月六日
      吉鄉農字第０九九０一九二八八號函載明系爭巷道係九十
      三年八月十六日所編定，然卻未經吉安鄉公所查復，已屬
      無據云云。然查：
  １、經本院於一百年六月一日函詢花蓮縣吉安鄉公所系爭吉安
      路六段六四六巷之確實範圍，花蓮縣吉安鄉公所於一百年
      六月十三日以吉鄉農字第一００００一一四六三號函復說
      明二載明：「依據花蓮縣花蓮地政事務所土地複丈成果圖
      所示，該地號部分土地即為道路使用…」，有該函附卷可
      稽（見本院卷第八十頁）。且系爭土地上之道路雖非花蓮
      縣政府公告編號縣鄉道，惟業經花蓮縣吉安鄉戶政事務所
      於九十三年八月十六日編列為吉安鄉○○路○段六四六巷
      ，亦有花蓮縣政府九十九年九月二十八日府建土字第０九
      九０一六六三三０號函、花蓮縣吉安鄉公所九十九年十月
      六日吉鄉農字第０九九００一九二八八號函在卷可憑（見
      原審卷第一０五頁、第一二０頁）。足認系爭土地上之道
      路於九十三年八月間已編列為花蓮縣吉安鄉○○路○段六
      四六巷。
  ２、上訴人雖提出系爭土地於八十二年四月二十九日之航照圖
      （見本院卷第二十頁、第八十三頁），認系爭土地上之道
      路確係羊腸小道，往內無住戶，亦無通道。惟本院卷第二
      十頁之航照圖為黑白航照圖，並無法清晰看出系爭道路之
      形狀與全貌，而第八十三頁之航照圖雖為彩色航照圖，惟
      僅係截取一部分，亦無法看出全貌，故無法判斷系爭道路
      有無臨接其他道路使用。再被上訴人黃柏提出系爭土地
      於九十八年五月七日所拍攝之航照圖為彩色航照圖（置於
      原審卷第一三七頁證物袋），可明確看出系爭道路有連接
      前後二端之道路供人車通行，且原審至現場勘驗後所拍攝
      之現場照片（見原審卷第六十一頁），系爭道路明顯高出
      系爭土地一、二公尺，如係上訴人為自己方便通行至大路
      而自行設置，何以需高出系爭土地一、二公尺？又如係上
      訴人所指係水利局為改善該地區排水溝工程所為之臨時便
      道，何需將系爭道路提高一、二公尺，足認系爭道路早已
      存在，並供系爭土地及該道路之鄰地所通行，確屬通往系
      爭房地及鄰地唯一之聯外道路，且距今時日已久，該道路
      使用年代雖無可考，卻顯非僅供系爭土地使用之道路。
  ３、再花蓮縣吉安鄉公所函復干城社區道路及環境綠美化工程
      係行政院農業委員會水土保持局花蓮分局施作，有該公所
      一百年六月十三日吉鄉農字第一００００一一四六三號函
      一份在卷可按（見本院卷第八十頁）。惟行政院農業委員
      會水土保持局花蓮分局於九十九年十月四日以水保花政字
      第０九九二０二二九六八號函復花蓮縣政府：「花蓮縣吉
      安鄉○○路○段六四六巷『吉安鄉○○段七六八地號』相
      關自行車道設施經查非本分局工程。」，有該函附卷可稽
      （見原審卷第一二一頁）。然不論上開自行車道設施由何
      單位施作，均無礙於系爭道路為供公眾使用之既成道路。
  ４、綜上所述，上訴人主張系爭道路非供公眾使用之道路，自
      非可採。系爭道路旁之土地所有權人即有可能向被上訴人
      主張通行系爭道路，而影響被上訴人私人使用系爭道路坐
      落土地之權利。
  ５、上訴人又聲請通知系爭土地前地主李有芳及工人彭秀章到
      庭證明系爭土地上之道路於八十七年間所拓寬，當時往內
      僅有雜草而無人耕作之荒廢農地，並無住戶，亦無完整可
      供通行之道路。並函詢花蓮農田水利會查明系爭道路是否
      為九十一年間為改善該地區排水溝工程所臨時開闢之便道
      ，於工程完工後該便道即回填變成凹凸不平之荒廢道路；
      又因系爭道路之美化工程是在兩造點交後，請向民儒營造
      有限公司、花蓮縣吉安鄉干城社區發展協會函查前開工程
      之確實施工日期、施工前該道路之狀況及施工至系爭土地
      路段時有無徵詢被上訴人黃柏之同意始鋪設水泥云云。
      惟查，上訴人對於花蓮縣吉安鄉公所一百年六月十三日吉
      鄉農字第一００００一一四六三號函說明二載明：「依據
      花蓮縣花蓮地政事務所土地複丈成果圖所示，該地號部分
      土地即為道路使用…」之函復，表示並無意見（見本院卷
      第九十七頁），且上訴人亦自承系爭道路在八十七年間為
      方便自己通行，即自行拓寬，再於九十一年間由水利局所
      開闢（見上訴人一百年五月三十一日民事準備書狀，本院
      卷第六十七頁、第六十八頁），足認系爭產業道路於本件
      買賣契約簽訂前即已存在。是依前揭說明，系爭道路確屬
      早已存在，並供鄰地聯外道路使用，故本院認無再傳訊證
      人李有芳、彭秀章及為前開函詢之必要，併予敘明。
（二）上訴人主張證人簡珮綾所稱兩造到現場指界時上訴人所指
      之大概位置已包含系爭道路，且被上訴人黃柏於九十八
      年九月十四日簽本票過戶時，有提及系爭土地包含二條道
      路（屋前即系爭道路及隔壁共同之路），此有當時在場之
      陳玟安（已更名為陳妍媗）、簡珮綾可證，且被上訴人黃
      柏並未於鑑界後即通知伊系爭土地上有道路云云。惟查
      ：
  １、證人陳玟安於原審證稱：伊有看過系爭契約書，本件過戶
      手續是伊辦的，但簽約時伊不在場。伊不知道黃柏在簽
      約前是否看過現場，也不知道他是否知道系爭土地上有道
      路；是在簽約後去現場鑑界，但鑑界時伊不在場等語（見
      原審卷第九十三頁）。再於本院證稱：九十八年九月十四
      日兩造在日盛不動產企業社交付本票的事伊知道，但已不
      記得兩造當時的對話；對於兩造有無談到關於土地上有道
      路或水電費的問題，及在九十八年九月十四日完稅款後，
      黃柏有無要求先支付尾款本票先辦過戶，系爭土地鄰地
      所有權人要去鋪道路及處理水電之問題，伊也都沒有印象
      ；在鑑界後一、二天伊有親自打電話跟上訴人說黃柏認
      為土地上有道路之瑕疵等語（見本院卷第九十四頁背面、
      第九十六頁）。
  ２、證人簡珮綾於原審證稱：是上訴人簽訂契約委託伊仲介出
      售土地，在簽本件契約前伊曾帶買方黃柏到買賣標的現
      場，當初上訴人是說用權狀面積登載來買賣，所以伊等都
      沒有說到道路的問題，簽約前兩造也多次到現場指界，但
      都沒有提到道路的問題，一直到鑑界才知道土地包含道路
      ；是簽約後才到現場鑑界，鑑界時伊在場，並由地政人員
      打界樁並標示界點，才知道包含道路，黃柏當場有對土
      地上有道路表示異議，所以伊等針對道路部分有多次請兩
      造到公司或律師事務所協調，但都沒有結果；在簽約前兩
      造有多次到現場指界，但上訴人只有向黃柏指出大概的
      範圍，並沒有提到有道路，只是大概指出範圍，看不出來
      有道路，也沒有提到有道路等語（見原審卷第九十一頁背
      面至第九十二頁背面）。再於本院證稱：九十八年九月十
      四日兩造在日盛不動產企業社交付本票時伊在場，但伊不
      太記得當時的細節，只記得代書有通知他們來交本票；契
      約書第十三條依「現況鑑界點交」，是指依照土地現有地
      貌去照現況的點交，這是依照一般職業上的慣例；鑑界完
      後黃柏有請伊向上訴人協商土地上有道路這個問題，但
      正確時間伊不太記得，兩造並有到日盛不動產企業社來協
      商這個問題，伊先用電話通知上訴人，後來上訴人到了日
      盛不動產企業社後，伊有再告知他系爭土地上有道路通過
      ，因為鑑界界址出來後黃柏有說為何會有道路在系爭土
      地上等語（見本院卷第九十三頁背面、第九十四頁、第九
      十六頁背面）。
  ３、證人陳惠珍於原審證稱：伊是地政士，本件土地買賣契約
      是伊協助簽訂的，但伊不知道買方黃柏有無到過買賣標
      的現場。簽約當天都沒有提到土地上有無道路的問題，所
      以伊不知道黃柏是否知道土地上有道路的事。本件是簽
      約後才去現場鑑界的；買賣契約書第十三條特約事項二之
      約定，是兩造口頭講說現場的水電由賣方去協助處理復水
      、復電，例如說如有需要什麼資料由賣方去提供，到有水
      、電為止等語（見原審卷第八十九頁、第九十頁）。再於
      本院證稱：九十八年九月十四日繳完稅款及同年月十七日
      鑑界時伊都沒有在場，但在鑑界完後的一、二天黃柏就
      有提出系爭土地上有道路的問題，伊有向上訴人提這個問
      題，並請仲介的人去跟上訴人協調，黃柏也有跟伊說要
      去跟上訴人說有道路的問題；伊確認是在鑑界後一、二天
      上訴人就知道黃柏對系爭土地上有道路是有意見的，就
      是陳玟安與仲介的人員簡珮綾跟上訴人說的，因伊有跟伊
      事務所的小姐陳玟安講，請她去與仲介的簡珮綾與上訴人
      協商等語（見本院卷第九十五頁、第九十六頁）。
  ４、上訴人雖質疑證人陳玟安、簡珮綾、陳惠珍之證述均不實
      在，然並未提出任何證據足以證明證人陳玟安等人前揭證
      述何以不實之處。又證人簡珮綾係上訴人委託出賣系爭土
      地之仲介人員，而證人陳惠珍、陳玟安則為仲介公司配合
      之地政士，一般經驗法則當無故意曲解事實而自毀執業信
      譽之可能，是上訴人空言泛稱其等證述不實在云云，實無
      足取。堪認兩造在簽訂本件契約前雖曾多次到現場指界，
      惟上訴人均未提及系爭道路占用系爭土地部分面積，僅向
      被上訴人指出系爭土地大概的範圍，而是在請地政人員鑑
      界時被上訴人黃柏始行知悉，並當場向證人簡珮綾表示
      異議，請其通知上訴人，證人簡珮綾等人亦於鑑定後之一
      、二天內即行通知上訴人，是上訴人前揭主張，顯屬無據
      。
  ５、上訴人再聲請傳訊證人簡珮綾，以證明被上訴人多次至現
      場指界，完全清楚所買之土地包括系爭道路云云。惟證人
      簡珮綾於原審就此部分已證稱：簽約前兩造也多次到現場
      指界，但都沒有提到道路的問題，一直到鑑界才知道土地
      包含道路；是簽約後才到現場鑑界，鑑界時伊在場，並由
      地政人員打界樁並標示界點，才知道包含道路，黃柏當
      場有對土地上有道路表示異議，所以伊等針對道路部分有
      多次請兩造到公司或律師事務所協調；在簽約前兩造有多
      次到現場指界，但上訴人只有向黃柏指出大概的範圍，
      並沒有提到有道路，只是大概指出範圍，看不出來有道路
      ，也沒有提到有道路等語（見原審卷第九十二頁），已如
      前述，已明確證述兩造雖多次到現場指界，惟上訴人從未
      告訴被上訴人黃柏系爭土地上有道路通過，是本院認無
      再詢問證人簡珮綾之必要，附此敘明。
（三）上訴人再主張系爭契約書第十三條「依現況鑑界點交」之
      真義為何容有疑義云云。惟查：
  １、證人簡珮綾於本院證稱：系爭契約書第十三條「依現況鑑
      界點交」就是依照土地現有的地貌現場去照現況的點交，
      這是依照一般職業上的慣例等語（見本院卷第九十三頁背
      面、第九十四頁）。
  ２、證人陳惠珍於本院證稱：系爭契約書第十三條「依現況鑑
      界點交」這句話，是從仲介口中與買賣雙方所講而寫上去
      的。伊是按照正常常理寫，他們是這樣講，伊就這麼寫，
      這個「依現況鑑界點交」是由他們去界定，不是由伊來界
      定，且鑑界時伊也沒有到場等語（見本院卷第九十五頁正
      背面）。
  ３、綜上所述，系爭契約書第十三條「依現況鑑界點交」之意
      涵，應以仲介即證人簡珮綾所證依照土地現有「地貌現場
      現況」的點交為準，與上訴人是否曾告知系爭道路占用系
      爭土地事實之判斷無關。
  ４、上訴人雖另聲請傳訊證人蔣忠輝說明「依現況鑑界點交」
      之真意云云。惟證人蔣忠輝已於原審證稱：伊雖有看過系
      爭契約書，但不是伊居間仲介的，因伊是本件仲介人員簡
      珮綾的經理；鑑界時伊不在場等語（見原審卷第九十一頁
      正背面）。是證人蔣忠輝既非本件買賣之介仲人員，則契
      約內之條件及文義自應由本件仲介人員簡珮綾所為之證述
      為準，並無再傳訊證人蔣忠輝之必要，附此敘明。
（四）揆諸前揭說明，證人簡珮綾在鑑界前雖曾多次與上訴人及
      被上訴人黃柏到現場，但上訴人均未提到有關系爭道路
      的問題，且由道路與系爭土地高低之落差，實無法令人聯
      想到系爭道路有部分面積係屬於系爭土地之一部分，而系
      爭道路既已供公眾通行之用，系爭道路兩旁之土地所有權
      人，甚至其他不特定人，均有可能向被上訴人主張通行系
      爭道路，顯有系爭買賣契約第七條所約定「第三人提出任
      何權利主張或發生糾葛，影響被上訴人權利」之情事。是
      原審認被上訴人黃柏拒付尾款有正當理由，上訴人解除
      契約並不合法，而為不利於上訴人之判決，於法並無不合
      ，上訴意旨指摘原判決不當，求予廢棄，為無理由，應予
      駁回。
三、兩造其餘之攻擊或防禦方法及未經援用之證據，經本院斟酌
    後，認為均不足以影響本判決之結果，自毋庸逐一詳予論駁
    ，併此敘明。
據上論結，本件上訴為無理由，依民事訴訟法第四百五十四條、
第四百四十九條第一項、第七十八條，判決如主文。
中    華    民    國    100    年     8    月    2    日
                  民事庭審判長法  官  何方興
                              法  官  王紋瑩
                              法  官  陳秋錦
以上正本係照原本作成。
如不服本判決，應於收受送達後20日內向本院提出上訴書狀，其
未表明上訴理由者，應於提出上訴後20日內向本院補提理由書狀
（均須按他造當事人之人數附繕本）。上訴時應提出委任律師或
具有律師資格之人之委任狀；委任有律師資格者，另應附具律師
資格證書及釋明委任人與受任人有民事訴訟法第466條之1第l項
但書或第2項（詳附註）所定關係之釋明文書影本。如委任律師
提起上訴者，應一併繳納上訴審裁判費。
附  註：
民事訴訟法第466條之1（第1項、第2項）：
對於第二審判決上訴，上訴人應委任律師為訴訟代理人。但上訴
人或其他法定代理人具有律師資格者，不在此限。
上訴人之配偶、三親等內之血親、二親等內之姻親，或上訴人為
法人、中央或地方機關時，其所屬專任人員具有律師資格並經法
院認為適當者，亦得為第三審訴訟代理人。
中    華    民    國   100    年    8     月    2     日
                              書記官  吳璧娟